【裁判字號】    95,訴,390
【裁判日期】    950811
【裁判案由】    拆屋還地
【裁判全文】
臺灣彰化地方法院民事判決  95年度訴字第390號
原      告  國立永靖高級工業職業學校
法定代理人  丙○○
訴訟代理人  劉嘉堯律師
被      告  乙○○
訴訟代理人  甲○○
            丁○○
上列當事人間請求拆屋還地事件，本院於民國95年7 月28日言詞
辯論終結，判決如下：
    主  文
原告之訴及假執行之聲請均駁回。
訴訟費用由原告負擔。
    事實及理由
一、原告主張：坐落彰化縣永靖鄉○○段469 （重測前為同鄉○
    ○段34）地號土地（下稱系爭土地）係中華民國所有，撥由
    原告使用管理並登記原告為管理機關，原告為發展職業教育
    需要，需用原歸屬被告所有系爭土地，經原告報經台灣省政
    府以民國78年3 月30日府地四字第36038 號函核准徵收，並
    經彰化縣政府以78年4 月15日彰府地權字第12762 號公告徵
    收補償完竣在案，被告無任何合法正當權源，在系爭土地上
    建有卷附彰化縣員林地政事務所95年6 月6 日複丈成果圖所
    示門牌號碼彰化縣永靖鄉○○村○○路39巷12號編號A 部分
    面積106. 96 平方公尺之建物、編號C 部分面積0.58平方公
    尺及編號D 部分面積0.32平方公尺之圍牆（下合稱系爭房屋
    ）供己居住使用，無權占有原告代管之系爭土地，爰依民法
    第767 條規定，請求被告拆屋還地等語。並聲明：被告應將
    系爭房屋拆除，並將該土地返還原告。訴訟費用由被告負擔
    。願供擔保，聲請宣告假執行。
二、被告則以：彰化縣政府於78年5 月31日辦理系爭土地徵收時
    ，僅就土地部分辦理徵收及地價補償，未就其上之土地改良
    物即系爭房屋一併辦理徵收及補償，違反土地法第215 條：
    徵收土地時，其改良物應一併徵收之規定及司法院院字第27
    04號：需用土地人，不依土地法第368 條第1 項規定於公告
    完畢後十五日內，將應補償地價及其他補償費額，繳交主管
    地政機關發給完竣者，法律上既無強制需用土地人繳交之規
    定，實際上又未便使徵收土地核准案久懸不決，尋繹立法本
    旨，徵收土地核准案，自應解為從此失其效力，土地所有人
    如因此而受損害者，得向需用土地人請求賠償之解釋意旨，
    是系爭土地顯未完成徵收程序。且被告所有坐落系爭土地上
    之系爭建物早於62年1 月12日即興建完成，於69年12月23日
    完成登記並取得建築改良物所有權狀，係持有合法建照並登
    記有案之建物，而系爭土地則於78年始徵收，則被告自屬合
    法占有系爭土地等語，資為抗辯。並聲明：原告之訴及假執
    行之聲請均駁回。訴訟費用由原告負擔。如受不利判決，願
    供擔保，聲請宣告免為假執行。
三、原告對被告抗辯之陳述：
    公用徵收取得土地權利係基於法律賦予國家之強制權力，屬
    原始取得，不以登記為生效要件，是系爭土地既已辦理徵收
    並發放補償費完畢，復移轉登記為國有而由原告為管理者，
    參酌土地徵收條例第5 條：徵收土地時，其土地改良物應一
    併徵收之規定；第20條：徵收土地或土地改良物應發給之補
    償費，應於公告期滿後十五日內發給之規定，足見徵收土地
    與徵收其上改良物乃屬可分之不同程序，又依內政部78 年1
    月5 日（78）台內地字第661991號函定之土地徵收法令補充
    規定第15點：徵收土地程序於直轄市或縣（市）地政機關公
    告期滿後十五日內，將補償地價補償價發給完竣後即告完成
    ，益徵不問系爭土地上是否有改良物存在，就系爭土地之補
    償費既已發放，應認系爭土地已完成徵收程序，至於系爭土
    地上是否有改良物，應否發放改良物補償費予被告，均不影
    響系爭土地已於徵收發放補償費時即歸國有之事實。至於土
    地改良物補償費之發放，與被告占有系爭土地之權源間，兩
    者非有必然之關係，自不得以改良物未經補償為由主張對系
    爭土地有合法占有之權源。況系爭土地改良物因彰化縣政府
    未能於短期內查估完成，故未與土地一併辦理徵收，原告於
    土地報准徵收後隨即以78年4 月13日永工總字第0505號函請
    彰化縣政府辦理地上物補償費查估，並以78年4 月29 日 永
    工總字第0601號函通知被告於5 月1 日接受地上物查估，惟
    因被告拒絕查估，彰化縣永靖鄉公所乃以78年6 月2 日永鄉
    民字第4920號函通知被告於6 月5 日召開協調查估事宜，是
    係被告抗拒合法查估作業之進行，致系爭土地上之改良物徵
    收未能完成等語。
四、兩造不爭執之事實：
    以下為兩造所不爭執，並有土地登記謄本、台灣省政府78年
    3 月30日府地四字第36038 號函、建築改良物所有權狀、土
    地所有權狀、本院勘驗筆錄、現場略圖、彰化縣員林地政事
    務所95年6 月6 日土地複丈成果圖、95年6 月23日員地二字
    第0950004070號函、95年7 月13日員地二字第0950004556號
    函及照片在卷可稽，本院採為判決依據。
（一）系爭土地現為中華民國所有，撥由原告使用管理並登記原
      告為管理機關。
（二）系爭土地原為被告所有，原告為發展職業教育需要，需用
      原歸屬被告所有之系爭土地，經原告報經台灣省政府以78
      年3 月30日府地四字第36038 號函核准徵收。
（三）被告於62年1 月12日，在系爭土地上興建完成附卷彰化縣
      員林地政事務所95年6 月6 日複丈成果圖所示編號A 部分
      面積106. 96 平方公尺之建物、編號C 部分面積0.58平方
      公尺及編號D 部分面積0.32平方公尺之圍牆，供己居住使
      用。並於69年12月23日完成登記取得建築改良物所有權狀
      。
（四）系爭房屋尚未辦理徵收補償完峻。
五、得心證之理由：
（一）按國有財產撥給各地國家機關使用者，名義上雖仍為國有
      ，實際上即為使用機關行使所有人之權利，故對於是類財
      產，向准由管領機關起訴，代國家主張所有權人之權利（
      最高法院51年台上字第2680號判例可資參照）。系爭土地
      為中華民國所有，撥由原告使用管理並登記原告為管理機
      關，有土地登記謄本在卷可稽，是依上開判例意旨說明，
      原告代中華民國起訴行使所有人之權利，尚非無據。
（二）查系爭土地原為被告所有，因原告發展職業教育需要，經
      報經台灣省政府以78年3 月30日府地四字第36038 號函核
      准徵收，並經彰化縣政府辦理公告徵收，復由主管地政機
      關通知被告發放補償費之時間及地點，然被告因故未前往
      領取補償費，彰化縣政府乃將補償費提存於本院提存所，
      嗣台灣省政府所有之土地於87年12月21日由中華民國接管
      等情，有台灣省政府78年3 月30日府地四字第3603 8號函
      、彰化縣政府78年5 月22日78彰府地權字第16441 號、78
      年12月26日78彰府地權字第172675號、78年5 月16日彰府
      地權字第16372 號函、提存書、土地登記謄本附卷足憑，
      是本件原告辦理系爭土地徵收補償之程序並無不合，則系
      爭土地已因原告公用徵收而屬原告原始取得，當屬無疑。
      至按徵收土地時，其改良物應一併徵收，土地法第215 條
      第1 項雖定有明文，然探討其立法意旨，認定土地與建築
      物等地上改良物有不可分離之關係，因此，原則上明定徵
      收土地時應一併徵收其改良物。至於一併徵收之時間，則
      法無限制，於客觀上判斷適當，即於法無違，一併徵收並
      非同時徵收（最高行政法院81年度判字第1957號、86年度
      判字第747 號裁判意旨參照）。又徵收土地時，其改良物
      應一併徵收，土地徵收條例第5 條第1 項亦有相同之規定
      ，然觀之土地徵收條例第5 條第2 項「前項應徵收之土地
      改良物，得視其興辦事業計畫之需要，於土地徵收後，徵
      收之」之規定，即足資確定所謂一併徵收非指同時徵收，
      灼然甚明。本件原告報經台灣省政府以78年3 月30日府地
      四字第3603 8號函核准徵收系爭土地後，於同年4 月13日
      以永工總字第0505、0506號函報請彰化縣政府核准一併徵
      收系爭建物，並以78年4 月29日永工總字第0601號函通告
      被告辦理系爭房屋補償費查估事宜，然因被告拒絕查估，
      致查估作業延宕未決之事實，有彰化縣政府79年11月13日
      79彰府地權字第29534 號、94年11月14日府地權字第0940
      217727號函、彰化縣政府永靖鄉公所95年7 月17日永鄉建
      字第0950 007763 號、78年6 月2 日永鄉民字第4920號函
      、原告78年4 月13日永工總字第0505、0506號、78年4 月
      29日永工總字第0601號函附卷足憑，是原告於報准徵收系
      爭土地後，同年即報請彰化縣政府核准一併徵收系爭房屋
      ，惟因被告拒絕查估，致系爭房屋徵收補償事宜未成完成
      ，並非不予徵收系爭房屋，則原告就系爭土地所為之徵收
      行為，亦不違上開土地法及土地徵收法之規定。又司法院
      院字第2704號固著有：需用土地人，不依土地法第368 條
      第1 項規定於公告完畢後十五日內，將應補償地價及其他
      補償費額，繳交主管地政機關發給完竣者，法律上既無強
      制需用土地人繳交之規定，實際上又未便使徵收土地核准
      案久懸不決，尋繹立法本旨，徵收土地核准案，自應解為
      從此失其效力，土地所有人如因此而受損害者，得向需用
      土地人請求賠償之解釋，然原告業將應發放予被告之土地
      補償費交主管地政機關通知發給，被告因故未領取，彰化
      縣政府乃提存於本院提存所，業如前述，自無被告所稱需
      用土地人未於徵收公告期滿後十五日內將應補償地價及其
      他補償費額繳交主管地政機關轉發之情事，即無司法院院
      字第2704號解釋徵收失效之適用，則被告辯稱原告辦理系
      爭土地徵收補償，於土地徵收時未將其改良物一併徵收，
      違反土地法第215 條第1 項規定，參照司法院院字第2704
      號解釋意旨，系爭土地顯未完成徵收程序云云，尚屬誤會
      ，不足採信。
（三）次查，系爭土地及其土地上之房屋即系爭房屋本同屬被告
      一人所有，嗣系爭土地於78年間經台灣省政府徵收取得所
      有權，後台灣省政府所有之系爭土地於87年12月21日由中
      華民國接管，系爭土地改屬中華民國所有，然系爭房屋仍
      為被告所有之事實，為兩造所不爭執，並有土地登記謄本
      、建築改良物所有權狀、土地所有權狀在卷足憑，洵認為
      真正。按土地及其土地上之房屋同屬一人所有，而僅將土
      地或僅將房屋所有權讓與他人，或將土地及房屋同時或先
      後讓與相異之人時，土地受讓人或房屋受讓人與讓與人間
      或房屋受讓人與土地受讓人間，推定在房屋得使用期限內
      ，有租賃關係，民法第425 條之1 第1 項前段定有明文。
      其立法理由謂：「僅將土地或僅將房屋所有權讓與他人，
      或將土地及房屋同時或先後讓與相異之人時，實務上見解
      ，除有特別約定外，應推斷土地受讓人默許房屋受讓人繼
      續使用土地，但應支付相當代價，故其法律關係之性質，
      當屬租賃。」足見出讓人將土地及房屋單獨出讓或出讓與
      相異之人時，該房屋所有權人即得於房屋得使用期限內，
      繼續「合法使用」該房屋所坐落之土地。除別有約定外，
      縱該房屋所有權人須支付相當之對價，非可當然「無償使
      用」該土地，然仍不影響其對於房屋坐落土地之「有權使
      用」，即無不當得利或侵權行為之可言。此項規定，於房
      屋所有權人原有合法使用坐落土地之所有權及地上權，而
      僅將房屋所有權或僅將土地所有權或地上權之全部或一部
      讓與他人，或將土地所有權或地上權及房屋所有權同時或
      先後讓與相異之人時，亦可類推適用。至該土地權利人得
      依租賃之法律關係，請求房屋權利人給付租金，要屬別一
      問題（最高法院93年度台上字第1328號判決意旨參照）。
      是民法第425 條之1 第1 項前段之規定，旨在保障社會經
      濟利益，兼顧受讓人利益，該項規定在土地及其土地上之
      房屋同屬一人所有，僅將土地所有權讓與他人，且土地受
      讓人係繼受取得之情況下得以適用，殊非無疑，然在土地
      受讓人係原始取得即本件公用徵收而原始取得之情況下，
      在為保障社會經濟利益，兼顧受讓人利益之立法意旨下，
      是否應排除不得加以適用，亦待斟酌，是被告於房屋得使
      用期限內，繼續使用該房屋所坐落之土地，是否為無權使
      用，實非無疑。
（四）退步言，縱認被告係無權使用系爭土地，然按權利之行使
      ，不得違反公共利益，或以損害他人為主要目的，民法第
      148 條第1 項定有明文。該條所稱權利之行使，是否以損
      害他人為主要目的，應就權利人因權利行使所能取得之利
      益，與他人及國家社會因其權利行使所受之損失，比較衡
      量以定之。倘其權利之行使，自己所得利益極少而他人及
      國家社會所受之損失甚大者，非不得視為以損害他人為主
      要目的，此乃權利社會化之基本內涵所必然之解釋（最高
      法院92年度台上字第1446號判決意旨參照）。本件原告依
      上開土地法及土地徵收條例之規定，依法應一併徵收系爭
      房屋，被告雖拒絕查估，然按土地改良物被徵收時，其應
      受之補償費，由該管市、縣地政機關會同有關機關估定，
      如土地改良物所有人對於估定有異議時。該管市縣地政機
      關應提交標準地價評議委員會評定之，土地法第241 條及
      第247 條分別定有明文，是關於查估或評定當循之標準，
      於現行法規尚未見設有何種規定，則在被告拒絕查估之情
      況下，原告是否得逕以會同有關機關循其他管道客觀公正
      估定系爭房屋之價值及其應受之補償費，並通知被告，如
      被告對估定之補償費提出異議，原告再依法提交標準地價
      評議委員會評定即可，焉可棄此不為，迂迴改以民法第76
      7 條為據，請求被告拆屋還地，其此舉不啻得以規避其依
      法應一併徵收系爭房屋發放補償費之義務，同時剝奪被告
      依法得領取系爭房屋補償費之權利，原告所得利益極少，
      而被告所受之損失甚大，是原告為本件之請求，顯以損害
      他人為主要目的，有權利濫用之情形，有違誠信原則，則
      原告請求被告拆屋還地，礙難准許。
六、從而，原告依民法第767 條規定，請求被告拆屋還地，為無
    理由，不應准許。原告假執行宣告之聲請，亦失所依據，應
    併予駁回。
七、本件事證已臻明確，兩造其餘攻擊防禦方法，核於判決結果
    不生影響，自毋庸逐一論述，並此敘明。
據上論結：本件原告之訴為無理由，依民事訴訟法第78條，判決
如主文。
中    華    民    國    95    年    8     月    11    日
                  民事第一庭    法  官  游秀雯
以上正本係照原本作成。
如對判決上訴，應於判決送達後20日內向本院提出上訴狀。
中    華    民    國    95    年    8     月    11    日
                                書記官  張西武


司法院資訊處製作；財團法人民間司法改革基金會備份。
